臺灣高等法院臺中分院交通事件裁定　　100年度交抗字第856號
抗　告　人
即受處分人　黃清貴
上列抗告人因違反道路交通管理處罰條例案件，不服臺灣苗栗地
方法院中華民國100年7月29日所為裁定（100年度交聲字第210號
）提起抗告，本院裁定如下：
    主  文
原裁定及原處分均撤銷。
黃清貴不罰。
    理  由
一、原裁定意旨略以：抗告人於民國100年4月26日16時48分許，
    騎乘車號BCD-303號重型機車為警攔停舉發「紅燈左轉」違
    規乙節，有原舉發單位即臺北市政府警察局北市警交大字第
    AEZ158073號舉發違反道路交通管理事件通知單、裁決書、
    送達證書各1份在卷足憑。次依證人即本件舉發警員黃俊龍
    到庭具結證述其攔停舉發經過，對抗告人所騎乘上開重型機
    車如何紅燈左轉之舉發過程的證述，連續而完整，顯見其對
    舉發當時之記憶深刻，且證人與異議人素不相識，並無宿怨
    ，亦無仇隙，應無甘冒自身觸犯偽證罪之風險而設詞誣攀之
    理。而依卷內證據資料並無任何積極證據足以證明證人上開
    證詞係屬虛偽，亦無足以令人顯信證人證述為不可採之品性
    證據或前科證據存在，自不得僅以證人為本件製單告發抗告
    人之員警而全盤抹煞其在訴訟上所具有之證人資格及其證言
    之證明力，故其證言應堪採信。本件既查無任何證據足資證
    明執勤員警有何捏造事實違法取締之不法情事，抗告人亦未
    就執勤員警之舉發如何有誤，提出相關證據以供法院調查，
    則執勤員警本其維護交通秩序、安全職責所為之舉發，自應
    受到合法、正確之推定，抗告人所為之指摘，經核並無依據
    ，應予駁回等語。
二、抗告意旨略以：
(一)、原處分機關並未依法負抗告人違規之行為之舉證責任。
  1.按「法院受理有關交通事件，準用刑事訴訟法之規定；其處
    理辦法，由司法院會同行政院定之。」道路交通管理處罰條
    例第89條定有明文。刑事訴訟法第161條規定：「檢察官就
    被告犯罪事實，應負舉證責任，並指出證明之方法。」本案
    應由原處分機關舉證證明抗告人有違規行為，倘若無充分證
    據，準用刑事訴訟法之無罪推定原則，依法不能裁罰人民。
    次按「原處分機關應於接受異議書狀後五日內，將該案卷宗
    及有關證物，送交該管法院。」道路交通事件處理辦法第12
    條亦有明文規定。
  2.查本案原裁處機關與原舉發單位除了以原舉發單位之警員為
    證人外，均未提出錄音、錄影等客觀公正之證物資料。裁罰
    當日抗告人當場提出異議，警員告以：「此有錄音存證，如
    有不服，可循途徑申訴或提出異議。」詎料抗告人循救濟途
    徑提出異議時，在法官面前警員又稱沒有錄音。蓋錄音資料
    乃本案還原現場的重要直接證據，錄音資料均在執法警員手
    上保存，錄音資料不論是真的遺失抑或警員故意隱匿，此舉
    證責任之不利益應歸屬警員，豈能將此不利益歸於人民？另
    外，警員嗣後向法院表示紀錄違規行為之巡邏車上裝設之攝
    影系統故障（原裁定書第4頁第7行），故不能提出攝影或照
    相存證。事實上，抗告人於裁罰當日之現場根本沒有看到有
    所謂的「巡邏車」，不能排除該警員未按照規定執法，亦違
    反憲法第23條、行政程序法第4條依法行政原則、行政罰法
    及準用刑事訴訟法所強調之正當法律程序。
  3.退萬步言之，不論該警員裁罰時可能有違法之情事，警員在
    人民提出異議時，亦有義務提出證據，否則準用刑事訴訟法
    無罪推定原則，應認定行為人無違規行為。原裁定書誤以交
    通事件本質上為行政處分，認為公務員之行政處分可「推定
    為有效」（原裁定書第4頁(四)第1行至第4行），疏忽道路
    交通管理處罰條例第89條準用刑事訴訟法無罪推定原則之規
    定。再者，執法警員以如此草率的態度執法，違反行政程序
    法第8條誠信原則、同法第9條對人民有利不利一律注意原則
    ，豈為法治國家所能容許？
  4.況且該警員黃俊龍於庭上之證詞前後亦多有矛盾，黃俊龍先
    表示「只有他一台車左轉過來，其他都在中山北路等紅燈（
    原裁定書第3頁第1行）」等語；其後卻又自承「待轉區旁邊
    一直到停車線有6、7公尺的距離，都已停滿機車，但其他的
    車都還是會走到待轉區才直接穿越馬路到通河街口（原裁定
    書第3頁第16行以下）」等語，黃俊龍先表示其他車輛都在
    中山北路，只有抗告人一台車過來，後又承認抗告人所說，
    待轉區旁停了6、7公尺的機車，其他車先行過去，抗告人稍
    微落後且後方也還有一台機車跟隨，顯然與抗告人於異議時
    之證詞較為一致。且當日除抗告人外，後面跟隨之機車亦被
    開罰單，請鈞院調閱派出所當日記錄，便可知悉是抗告人還
    是警員之說詞可信。原裁定書卻僅以證人為公務員，與異議
    人素不相識，並無宿怨，應無設詞誣告之理（原裁定書第4
    頁倒數第8行以下），卻漏未衡量證人為原舉發單位之職員
    （即原舉發人之一），難謂沒有偏頗自己人之私心，其證明
    力顯然極低，倘以其證詞為唯一之證據，亦與法有違。若依
    原裁定書之說法，只要證人是公務員證詞就可採，一般人民
    之證詞就不可採，也不用調查客觀事證，那何必設立異議、
    抗告制度？反面來說，倘若非警察太過無理、欺人太甚，抗
    告人何以寧願花費比原本新臺幣1,800元之裁罰更多倍的成
    本，只為爭一個公道？
  5.再且，黃俊龍證稱「待轉區格子確實小，但我們讓待轉的車
    都過來之後，異議人是獨立一人過來．．他沒有停在待轉區
    ，不確定他有無過中山北路的停止線（原裁定書第3頁第9行
    以下），可知黃俊龍當時根本沒看到抗告人在中山北路上所
    停的位置，事實如抗告人於原審之說明，乃因中山北路紅燈
    時，抗告人左前方有一大型公車超越停止線停紅燈造成死角
    ，是以警員當時根本無法看到抗告人，才誤以為抗告人是紅
    燈左轉。此部分重要證詞雙方說法不同，依法應該調閱監視
    器畫面可以釐清事實，原裁定書卻以「證人能清楚看到設置
    於通河街東側及機車待轉區上方之號誌燈」為由，輕率認定
    黃俊龍有清楚看到抗告人之行為，且驟認其證詞可採，亦完
    全未交代為何不採信抗告人之證詞。
  6.其後，黃俊龍證稱「其他車子的行進方向都是直線，只有異
    議人是弧線形左轉」（原裁定書第3頁第9行以下），此說詞
    亦違背常理及事實，在待轉區格子太小，長達6、7公尺的待
    轉機車，用路人習慣上都會在轉綠燈時直接向前騎，並不會
    刻意騎到待轉區後再向前騎，排在後面的車子要這樣做的話
    可能會擦撞到前面的車子及左右兩側的車子，會引發更大的
    交通危險。
  7.因本案原舉發單位是後港派出所警員，並非交通專業之警員
    ，抗告人事後亦向交通警察確認此路口情形，交通警察表示
    ，從未因原舉發單位之理由舉發過用路人相同的行為。請鈞
    院能函詢交通警察單位以證事實。
(二)、抗告人積極舉證，原裁定書對抗告人所提出之證據與理由未
    做出任何交代，應構成違法裁定。
  1.抗告人於異議書狀中提出現場圖及多張照片等證據，並於庭
    上作詳細的事實說明，原審法官卻於原判決書隻字未提。依
    道路交通管理處罰條例第89條準用刑事訴訟法之規定，原裁
    定已違背法令，應予撤銷。
  2.抗告人於裁罰隔天100年4月27日相同時段前往事發地點，尋
    找路口是否有監視器錄影以利提出申訴及異議，後港派出所
    值班警員曾世宏表示，此路口監視器之產權屬設備廠商，未
    移交臺北市政府警察局，故除非重大案件或重大車禍，否則
    不能調閱。抗告人對於因監視器之產權屬設備廠商因而有事
    故調閱監視器錄影畫面，案件必須達「重大」程度之說詞感
    到難以理解，既然有監視器拍到本案當時爭議的現場畫面，
    後港派出所應有提出當時監視畫面，釐清本案事實的義務。
(三)、綜合上述，原裁定違背法令，懇請鈞院依法撤銷原裁定，並
    請求鈞院要求後港派出所提出當日爭議之錄音檔及監視器畫
    面，派出所若因證據未保存等可歸責於己之事由未能提出，
    請鈞院依抗告人之請求撤銷原裁定及原處分等語。
三、按道路交通管理處罰條例第89條前段規定：「法院處理有關
    交通事件，準用刑事訴訟法之規定。」準用刑事訴訟法第16
    1條第1項之結果，原處分機關自應負舉證責任。且倘若無積
    極之證據足以證明人民確有違規之事實，即不應加以處罰。
    經查：
(一)、抗告人即受處分人黃清貴於民國100年4月26日16時48分許，
    騎乘車牌號碼BCD-303號重型機車，行經臺北市○○○路○段
    、通河街口處，經臺北市政府警察局士林分局後港派出所警
    員認其有「紅燈左轉」之違規，故以其違反道路交通管理處
    罰條例第53條第1項規定，而以北市警交大字第AEZ158073號
    違反道路交通管理事件通知單當場舉發等情，業據證人即舉
    發時在場之警員黃俊龍於原審調查時證述明確，並有臺北市
    政府警察局舉發違反道路交通管理事件通知單在卷可稽。然
    依抗告人所提供該路口照片所示（見原審卷第 7 頁），該
    交岔路口號誌標示同時有「禁止左轉」及「機車兩段式左轉
    」標示，就此經臺北市政府警察局士林分局以100年10月24
    日北市警士分交字第10032629000號函覆本院略以：「中山
    北路四段（南往北）規劃五車道（含外側機慢車專用道），
    中山北路四段（南往北）與通河街口設置3面禁止左轉標誌
    ，係禁止汽車及機車由中山北路四段左轉通河街；另於路口
    處有劃設機車待轉區○○○○段式左轉標誌，機車沿中山北
    路四段（南往北）外側機慢車專用道行駛至通河街口欲左轉
    ，需先於綠燈時進入機車待轉區○○○○○街顯示綠燈後再
    直行通河街。」等語（見本院卷第16頁），可知中山北路四
    段（南往北）、通化街口處之禁止左轉標誌，應係禁止車輛
    逕自在該交岔路口由中山北路四段左轉通化街，但機車於中
    山北路四段之號誌為紅燈時，於「機車待轉區」待轉並俟通
    河街顯示綠燈時，仍可橫越中山北路進入通河街。
(二)、次查，依據抗告人及證人黃俊龍警員所提供該交岔路口之照
    片及錄影光碟內容，該路段以通河街觀之為 T 字路口，當
    中山北路四段上之號誌為綠燈時，欲向左橫越中山北路四段
    進入通河街之機車，須在該路口中山北路四段上之機車待轉
    區待轉，然該處機車待轉區因受限於環境因素，劃設之格位
    不大，約僅能同時容納6至8輛待轉之機車，且因該處位處要
    道，車流大、車速快，欲待轉進入通河街之機車，多緊鄰外
    側路肩依次停等，亦無法將機車轉正面向通河街，以避免後
    方車輛追撞，致停等車輛多數往往溢出該機車待轉區而向後
    延伸停等，甚至於中山北路四段直行方向仍為綠燈時，停等
    等轉機車已排列至停車禁止線後方，嗣中山北路四段之號誌
    轉為紅燈（通河街號誌轉為綠燈）時，該等待轉之機車始魚
    貫左轉通河街，則此時如何區分機車係待轉進入通河街或違
    規紅燈左轉，其標準即非無疑。就此疑義，臺北市政府警察
    局士林分局亦以前開函文函覆本院稱：「認定機車在中山北
    路四段（南往北）至通河街口之紅燈左轉行為，依據道路交
    通標誌標線設置規則第206條第4款規定，圓形黃燈用以警告
    車輛駕駛人及行人，表示紅色燈號即將顯示，屆時將失去通
    行路權。亦即紅燈顯示時，已失去通行權，車身伸越停止線
    進入路口範圍並足以妨礙其他方向人、車通行，即視為闖紅
    燈之行為。機車沿中山北路四段（南往北）至通河街口，於
    號誌顯示紅燈後越過停止線左轉通河街，即視為紅燈左轉之
    行為。」等語（見本院卷第15、16頁）。依此執法標準判斷
    ，若機車於中山北路四段號誌顯示紅燈後越過停止線左轉通
    河街，即為紅燈左轉，反之，若機車於燈號顯示為紅燈前已
    越過停止線停等待轉，並於通河街號誌仍為綠燈時進入，應
    無從認定為紅燈左轉之行為。另上開處所設置之機車待轉區
    格位不大，致常見待轉機車溢出該機車待轉區而向後延伸至
    停車禁止線後方停等，待通河街顯示綠燈時，始左轉進入通
    河街，此時亦無異於「紅燈左轉」，惟此機車待轉區設置問
    題所衍生之不利益並不應歸給人民，故倘若機車原已在該交
    岔路口待轉通河街，雖未停在前述機車待轉區○○○○○街
    顯示綠燈時左轉進入通河街，即不應認定為紅燈左轉之違規
    行為。
(三)、再查，依證人即本件舉發警員黃俊龍於原審證稱：「（本件
    取締經過？）於100年4月26日下午16時48分，於臺北市○○
    ○路○段、通河街口處，當時我站在通河街欄檢點那邊，發
    現BCD-303號重型機車直接從新生高架橋旁的平面道路直接
    左轉至通河街，通河街當時是綠燈，是可以左、右轉，中山
    北路是紅燈且有禁止標示，他就直接左轉」、「（中山北路
    是汽車禁止左轉，那該如何才能左轉？）應到前面的路口那
    邊，機車則應二段式左轉，可是異議人並無停在待轉區，就
    直接左轉，中山北路是紅燈，故是紅燈左轉」、「（有無遮
    蔽物，或者因光線不明而有誤認異議人車輛或燈號之可能？
    沒有，只有一台異議人的車過來而已」、「（當時車流量如
    何？）正常，只有他一台車左轉過來，其他都在中山北路等
    紅燈」、「（有無可能異議人本來欲停等在左轉之待轉區，
    卻因車流量太大，異議人被迫停在中山北路上，於緊接著左
    轉待轉區之車流左轉時，被誤認為紅燈左轉？）當時只有他
    一台在平面道路那邊左轉過來」、「（他左轉時有無車流？
    ）無，但通河街口有些車會過來，但車流量不大」、「（有
    看到待轉區的車很多，所以異議人只好停在停止線處嗎？）
    格子確實小，但是我們讓待轉的車都過來之後，異議人是獨
    立一人過來的，而且他是直接左轉過來。他沒有停在待轉區
     ，不確定他有無過中山北路的停止線」、「（是否如異議
    人所言，是車子太多，致他無法停在待轉區？）因為待轉區
    的車都已經通過通河街了，且該街是綠燈，所以異議人應該
    先到待轉區○○○○○街，這才是合法的」、「（他停等時
    ，待轉區是否很多車？）對」、「（待轉區旁邊一直到停止
    線有六、七公尺的距離，都已停滿機車？）是，但是其他的
    車都是還是會走到待轉區才直接穿越馬路到通河街口」、「
    （所以其他車子的行進方向都是直線，只有異議人是弧線形
    左轉？）對。」等語（見原審卷第19頁背面至22頁），證人
    黃俊龍既證稱其不確定抗告人有無過中山北路的停止線等語
    ，則其並無法確定抗告人係於中山北路四段紅燈顯示時，騎
    乘機車超越停車禁止線後再行左轉通河街。故抗告人辯稱：
    其當時在待轉區後方停等，因找其背包內東西，待後方機車
    對其鳴喇叭時，其才發現前方待轉之機車已行至近通河街之
    斑馬線，其才向前騎駛等語，即非無可能。另證人雖證稱「
    機車應該先到待轉區○○○○○街，這才是合法的」等語，
    然依前開系爭交岔路口之錄影畫面顯示，中山北路四段（南
    往北）、通河街口，欲待轉進入通河街之機車常緊鄰路肩依
    次停等，並待通河街路口號誌顯示為綠燈時，即快速左轉進
    入通河街口，並非如證人所言，機車皆有先直行至待轉區再
    左轉情事，若僅因抗告人當時未緊隨待轉機車群進入通河街
    ，隨後再行進時即認抗告人係紅燈左轉，似亦有執法標準寬
    嚴不一之嫌。況通河街東往西方向之綠燈時間僅13秒，此有
    證人黃俊龍於原審陳報之書面資料附於原審卷可按，是在該
    處待轉橫越中山北路四段進入通河街之機車每因通河街之綠
    燈時間短暫而須儘速橫越中山北路，亦不可能先行騎進待轉
    區後再向左進入通河街。是本案既無積極證據足以證明抗告
    人確係在上開交岔路口之中山北路四段紅燈時跨越停車禁止
    線左轉，則本於罪疑唯輕之法理，即無法認定抗告人有紅燈
    左轉之違規行為。
四、綜上所述，本件既無法明確證明抗告人有於上開交岔路口之
    中山北路四段號誌顯示紅燈後越過停止線左轉通河街之違規
    情事，即難予以處罰。原處分機關逕依道路交通管理處罰條
    例第53條第1項、第63條第1項第3款之規定及違反道路交通
    管理事件統一裁罰基準表，裁處異議人罰鍰1,800元，並記
    違規點數3點，自有未當。原裁定認抗告人有紅燈左轉之違
    規行為，因而駁回抗告人之聲明異議，容有未洽，本件抗告
    人之抗告為有理由，自應由本院將原裁定及原處分均撤銷，
    並自為裁定如主文第2項對抗告人為不罰之諭知，以資適法
    。
五、據上論斷，應依道路交通管理處罰條例第89條，道路交通事
    件處理辦法第25條，刑事訴訟法第413條，裁定如主文。
中    華    民    國    100   年    11    月    23    日
            交通法庭    審判長法  官  廖  柏  基
                              法  官  李  雅  俐
                              法  官  簡  源  希
以上正本證明與原本無異。
不得再抗告。
                              書記官  李  宜  珊
中    華    民    國    100   年    11    月    23    日